---
title: "Nettoyage des caractères"
author: "Romain Lesur"
date: "11 décembre 2017"
output: 
  html_document:
    df_print: paged
---


```{r klippy, echo=FALSE, include=TRUE}
klippy::klippy()
```

## Mise en place
### Importation des fichiers csv
Il faut commencer par indiquer le répertoire où se trouvent les `csv` :

```{r spec_data_dir}
data_dir <- "../data"
``` 

```{r load_data}
rp <- data.table::fread(
  file.path(data_dir, "rp_ileDeFrance.csv"), 
  colClasses = rep("character", 46),
  encoding = 'Latin-1')

sirus <- data.table::fread(
  file.path(data_dir, "sirus.csv"), 
  colClasses = rep('character', 41), 
  encoding = 'Latin-1')
```

### Création de fonctions utilitaires

Ces deux fonctions permettent de trouver les points de code `Latin-1` en hexadécimal et en décimal d'un caractère donné : 
```{r utils_fn}
u_codepoint_hex <- function(char) {
  if(length(char) == 0) return(character(0))
  if(length(char) == 1) {
    if(is.na(char)) {
      return(NA_character_)
    } else {
      assertthat::assert_that(nchar(char) == 1)
      paste0("0x", 
             paste0(
               as.character(unlist(iconv(char, localeToCharset()[1], "UNICODEBIG", toRaw = TRUE))),
               collapse=""
             )
      )
    }
  } else {
    vapply(char, u_codepoint_hex, FUN.VALUE = character(1))
  }
}

u_codepoint_int <- function(char) {
  if(length(char) == 0) return(integer(0))
  if(length(char) == 1) {
    if(is.na(char)) {
      return(NA_integer_)
    } else {
      as.integer(as.hexmode(u_codepoint_hex(char)))
    }
  } else {
    vapply(char, u_codepoint_int, FUN.VALUE = integer(1))
  }
}
```

Cette fonction a été décrite dans le `Rmd` précédent :
```{r def_nb_char}
nb_char <- function(DT, var) {
  get(DT)[
    , .(.I, char_list = strsplit(get(var), ""))
    ][
      , .(char = unlist(char_list))
      ][
        , .N, by = char
        ][
          , .(hex_char = u_codepoint_hex(char), int_char = u_codepoint_int(char), N), 
          by = char
          ][
            order(int_char)
            ]
}
```

### Analyse brute des caractères de SIRUS 

```{r ens_char_sirus, cache=TRUE}
var_sirus <- colnames(sirus)
tables_char_sirus <- purrr::map2("sirus", var_sirus, nb_char)
names(tables_char_sirus) <- var_sirus
ens_char_sirus <- data.table::rbindlist(tables_char_sirus)[
  , .(N = sum(N)), by = .(char, hex_char, int_char)
  ][
    order(int_char)
    ]
ens_char_sirus
```

## Passage des caractères alphabétiques non-ASCII en ASCII

On va utiliser la fonction `stringi::stri_trans_general` :

```{r def_to_ascii}
to_ascii <- function(x) stringi::stri_trans_general(x, "Latin-ASCII")
```

Les caractères alphabétiques non-ASCII seront ainsi transformés de la façon suivante :

```{r ex_to_ascii, echo=FALSE, cache=TRUE}
ens_char_sirus[
  , .(char, hex_char, char_t = to_ascii(char))
][
  , .(char, 
      hex_char, 
      char_t, 
      char_t_hex = 
        vapply(
          lapply(strsplit(char_t, ""), u_codepoint_hex), 
          paste0, 
          collapse = "", 
          FUN.VALUE = character(1)
        )
      )
]
```

Pour passer les caractères non-ASCII en ASCII, il faut faire :

```{r sirus_to_ascii, eval=FALSE}
nom_col <- colnames(sirus)

for(j in nom_col) data.table::set(sirus, j = j, value = to_ascii(sirus[[j]]))
```

## Traitement du caractère ¿
### Cas d'apparition
```{r details_191}
champ_char_191 <- data.table::rbindlist(tables_char_sirus, idcol = TRUE)[
  int_char == 191, .(champ = .id, char, N)
  ][
    order(champ)
    ]

champ_like_pattern <- function(champ, pattern) {
  `%like%` <- data.table::`%like%`
  sirus[get(champ) %like% pattern, .(sirus_id, nic, champ = champ, valeur = get(champ))]
}

details_char_191 <- 
  purrr::map2(champ_char_191$champ, champ_char_191$char, champ_like_pattern)

data.table::rbindlist(details_char_191)[order(sirus_id, nic)]
```

On a assez peu de lignes (`r nrow(data.table::rbindlist(details_char_191))`) concernées.  
On va chercher si quelques expressions régulières simples permettraient de corriger simplement ces caractères

### Expressions régulières utiles au nettoyage du caractère ¿

Avec les regex/replacement suivantes, on arrive à nettoyer un peu plus de 600 caractères ¿ : 
```{r}
regex_191 <-
  tibble::tribble(
    ~regex, ~replacement,
    "(?<=N{1}+)\u00bf[ ]*(?=[0123456789])", " ",
    "1(ER)*[ ]*\u00bf[ ]*(?=IEN)", " PREMIER DEGRE ",
    "1ER D\u00bf", " PREMIER DEGRE ",
    "1\u00bf[ ]*DEGRE", " PREMIER DEGRE ",
    "INCAPACIT\u00bf", " INCAPACITE ",
    "P\u00bfLE", " POLE ",
    "D\u00bfTACH\u00bf", " DETACHE ",
    "(?<=POINTE )\u00bf(?= PITRE)", " A ",
    "\u00bfDUCATIF", " EDUCATIF",
    "GROUP\u00bfS", " GROUPES ",
    "B\u00bfTIMENT", " BATIMENT",
    "ACTIVIT\u00bf", " ACTVITE",
    "CH\u00bfNES", " CHENES ",
    "FORESTI\u00bfRE", " FORESTIERE",
    "TH\u00bfATRE", " THEATRE",
    "PUBLICIT\u00bf", " PUBLICITE",
    "\u00bfCONOMI", " ECONOMI",
    "RIVI\u00bfRE", " RIVIERE",
    "\u00bf(?= DOMICI)", " A ",
    "\u00bf(?= VOCATION)", " A ",
    "AFFECT\u00bfE", "AFFECTEE",
    "FRAN\u00bfAIS", "FRANCAIS",
    "CAF\u00bf", " CAFE ",
    "G\u00bfTE", " GITE ",
    "ALEN\u00bfON", " ALENCON ",
    "AM\u00bfNAGEMENT", " AMENAGEMENT ",
    "MEUBL\u00bf", "MEUBLE",
    "HYGI\u00bfNE", "HYGIENE",
    "KINESITH\u00bfRAPIE", "KINESITHERAPIE",
    "AG\u00bf", "AGE",
    "UNIT\u00bf", "UNITE",
    "T\u00bfTE", "TETE",
    "\u00bfCOLE", "ECOLE",
    "COLL\u00bfGE", "COLLEGE",
    "R\u00bf\u00bfDUC", "REEDUC",
    "S\u00bfJOUR", "SEJOUR",
    "GAR\u00bfON", "GARCON",
    "\u00bfPIL", "EPIL",
    "CUISIN\u00bf", "CUISINE",
    "S\u00bfCURIT\u00bf", "SECURITE",
    "PRIV\u00bf", "PRIVE",
    "\u00bfTUDE", "ETUDE",
    "P\u00bfVILLON", "PAVILLON",
    "MOSA\u00bfQUE", "MOSAIQUE",
    "1\u00bfDIVISION", "PREMIERE DIVISION",
    "R\u00bfCR\u00bf", "RECRE",
    "PR\u00bfORIENTATION", "PREORIENTATION",
    "D\u00bfPARTEMENT", "DEPARTEMENT",
    "APP\u00bfT", "APPAT",
    "FA\u00bfON", "FACON",
    "G\u00bfRARD", "GERARD",
    "GWENA\u00bfL", "GWENAEL",
    "MICHA\u00bfL", "MICHAEL",
    "THA\u00bf", "THAI",
    "KORSN\u00bfS", "KORSNOS",
    "3[ ]*\u00bf[ ]*AGE", "3 EME AGE",
    "(?<=[234567890][ ]?)\u00bfME", " EME ",
    "(?<=[023456789][ ]?)\u00bf[ ]?(?=RI)", " EME ",
    "(?<=[023456789][ ]?)\u00bf[ ]?(?=CIRC)", " EME "
  )
``` 

Voici ce que donne l'utilisation de ces regex :

```{r echo=FALSE}
test <- data.table::rbindlist(details_char_191)

data.table::set(
  test, 
  j = "valeur_c", 
  value = stringi::stri_replace_all(
    test[["valeur"]],
    regex_191[["replacement"]],
    regex = regex_191[["regex"]],
    vectorize_all = FALSE
  )
)
test
```

Si on voulait parfaire le travail, il resterait encore à nettoyer les chaînes de caractères suivantes :

```{r echo=FALSE}
`%like%` <- data.table::`%like%`

test[valeur_c %like% "\u00bf", ]
```

On applique ces regex/replacement à `Sirus` :

```{r eval=FALSE}
for(j in champ_char_191$champ) {
  data.table::set(
    sirus, 
    j = j, 
    value = stringi::stri_replace_all(
      sirus[[j]], 
      regex_191[["replacement"]], 
      regex = regex_191[["regex"]],
      vectorize_all = FALSE
    )
  )
}
```


